臺灣嘉義地方法院少年法庭刑事判決　　　　　　九十二年度少連重訴字第二號
　　公　訴　人　臺灣嘉義地方法院檢察署檢察官
　　被　　　告　陳Ｏ欽
　　指定辯護人　甲○○律師
右列被告因家庭暴力防治法之殺人案件，經檢察官提起公訴（九
十二年度偵字第四二
七一、五七八五號），本院判決如左：
    主  文
陳Ｏ欽殺人，處死刑，褫奪公權終身；又殺人，處死刑，褫奪公
權終身；又殺人，處
死刑，褫奪公權終身。應執行死刑，褫奪公權終身。
    事  實
一、陳Ｏ欽於民國七十四年間與育有一子張陳Ｏ志之王Ｏ嬰結婚
    （於八十五年間殺害王Ｏ嬰部分，經本院另案判處死刑，上
    訴臺灣高等法院臺南分院中），婚後並收養張陳Ｏ志（嗣改
    名為陳Ｏ志），與陳Ｏ志係父子關係。於七十七年四月二十
    一日晚上九時許，陳Ｏ志於補習後返回嘉義縣Ｚ00000
    00000號住處，因遲誤返家時間，陳Ｏ欽詢其發生何事
    ，詎陳Ｏ志答話時態度不佳，陳Ｏ欽頗感不滿，上前欲摑其
    耳光，陳Ｏ志於閃躲時不慎摔倒受傷，陳Ｏ欽隨即離去未加
    理會。嗣同日晚上十一時許，王Ｏ嬰前往陳Ｏ志房間察看時
    ，發覺陳Ｏ志神情有異，而與陳Ｏ欽將陳Ｏ志送往嘉義市Ｏ
    Ｏ合醫院救治，並即轉入加護病房。同年四月二十三日，陳
    Ｏ志因病情穩定轉入一般病房，惟仍繼續住院，並由陳Ｏ欽
    、王Ｏ嬰輪流看護。於同年四月二十四日凌晨四時許，陳Ｏ
    欽可預見如將人體之後腦部撞擊堅硬之牆壁，可能發生死亡
    結果，但因欲使陳Ｏ志多住院幾天以詐領保險金，竟以縱令
    致陳Ｏ志死亡亦不違背其本意之殺人之不確定故意，趁王Ｏ
    嬰如廁之際，將陳Ｏ志頭、肩托高後，以其後腦部猛撞病床
    後方牆壁，致陳Ｏ志於同日七時許，因後枕頭部血腫傷三乘
    二公分，併發腦幹血腫死亡。陳Ｏ欽於陳Ｏ志死亡後，即意
    圖為自己不法之所有，而向附表一所示保險公司申請理賠，
    致該保險公司陷於錯誤，而如數理賠，共詐得附表一所示之
    保險金六萬元（詐欺部分已罹於追訴權時效，見理由欄肆）
    。
二、陳Ｏ宏係陳Ｏ欽與曾Ｏ霞所生（於七十四年間殺害曾Ｏ霞部
    分，經本院另案判處死刑，上訴臺灣高等法院臺南分院中）
    ，於八十四年七月二十八日晚上十一時許，陳Ｏ宏在嘉義縣
    000000000南下車道車禍受傷，經陳Ｏ欽與王Ｏ嬰
    送往嘉義市嘉義ＯＯＯ醫院治療，嗣同年八月二日，陳Ｏ宏
    治癒出院，返回嘉義縣Ｚ00000000000號住處休
    養。於八十四年八月三日凌晨一時許，陳Ｏ欽因發現陳Ｏ宏
    書寫「要加入不良幫派組織、殺人放火」等字條而質問陳Ｏ
    宏，陳Ｏ欽可預見如將石頭朝人體頭部方向丟擲，可能發生
    死亡結果，但因於盛怒中，竟以縱令致陳Ｏ宏死亡亦不違背
    其本意之殺人之不確定故意，以家中擺設重約一台斤之雅石
    ，朝陳Ｏ宏頭部方向丟擲，致陳Ｏ宏於閃躲轉頭之際，遭雅
    石擊中後腦倒地，受有左後枕頭部血腫傷三乘二公分併發腦
    幹血腫之傷害，陳Ｏ欽見狀仍返回房間未予理會，後經王Ｏ
    嬰發覺有異而送醫，仍於同日三時十五分許不治死亡。陳Ｏ
    欽於陳Ｏ宏死亡後，即基於意圖為自己及第三人不法所有之
    概括犯意，施用詐術以陳Ｏ宏搭乘朋友之機車摔倒而致頭腦
    著地死亡為由，由其自己及不知情之王Ｏ嬰，連續向附表二
    所示保險公司申請理賠，致各保險公司陷於錯誤，而如數理
    賠，詐得附表二所示之保險金，共計四百七十二萬八千二百
    三十三元。
三、陳Ｏ欽於八十六年十月六日，與育有一子陳Ｏ慶之顏Ｏ琴結
    婚，婚後共同居住於嘉義市0000000號，婚後並收養
    陳Ｏ慶，與陳Ｏ慶為父子關係，為八十七年六月二十四日公
    佈之家庭暴力防治法第三條第三款所稱之直系血親關係之家
    庭成員。於八十七年十月六日晚上九時許，陳Ｏ慶返家後稱
    其頭痛，陳Ｏ欽欲尋找機會使陳Ｏ慶住院以詐領保險金，乃
    先以其日常緩解失眠如服用過量足使人昏睡之酣樂欣三片，
    供陳Ｏ慶服用，嗣於同年十月七日凌晨零時許，陳Ｏ欽自上
    址三樓見到陳Ｏ慶房間有燈光，於是在三樓向二樓樓梯口呼
    喚陳Ｏ慶名字，顏Ｏ琴聽聞聲響亦隨之起床，嗣顏Ｏ琴下至
    二樓客廳，見陳Ｏ慶猶在沙發昏睡不醒人事，陳Ｏ欽遂命顏
    Ｏ琴下樓開車以將陳Ｏ慶送醫，而由陳Ｏ欽以將雙手穿過陳
    Ｏ慶腋下，把陳Ｏ慶頭靠在其胸部之方式拖行下樓，至樓梯
    轉角時，陳Ｏ欽可預見如將人體之後腦部撞擊堅硬之樓梯稜
    角，可能發生死亡結果，但因欲使陳Ｏ慶多住院幾天以詐領
    保險金，竟以縱令致陳Ｏ慶死亡亦不違背其本意之殺人之不
    確定故意，將陳Ｏ慶轉向面對自己，再以手推陳Ｏ慶額頭，
    使其後腦部直接撞擊樓梯稜角後，再將陳Ｏ慶轉向，以上開
    方式將其拖行下樓，致陳Ｏ慶因腦部重度水腫，經送醫後延
    至同年十月二十五日十七時三十分許不治死亡。陳Ｏ欽於陳
    Ｏ慶死亡後，即基於意圖為自己及第三人不法所有之概括犯
    意，施用詐術以陳Ｏ慶意外跌倒死亡為由，由其自己及不知
    情之顏Ｏ琴，連續向附表三所示之保險公司申請理賠，致各
    保險公司陷於錯誤，惟附表三編號一至六之保險因保險契約
    無效等原因而未獲給付，詐得附表三編號七、八所示保險金
    ，共計十六萬一千零四十二元（起訴書誤載為二十五萬一千
    零四十二元）。
四、案經南投縣警察局竹山分局報請臺灣嘉義地方法院檢察署檢
    察官暨自動檢舉偵查起訴。
    理  由
壹、有罪部分：
一、訊據被告陳Ｏ欽固供承於八十四年八月三日凌晨一時許，因
    發現陳Ｏ宏書寫「要加入不良幫派組織、殺人放火」等字條
    而質問陳Ｏ宏，於盛怒中持雅石朝陳Ｏ宏投擲，擊中陳Ｏ宏
    後腦部；有領取附表一、附表二編號一及編號四之保險金，
    並連續向附表三編號一至八所示各保險公司申請理賠，編號
    一至六部分未獲理賠等情，惟矢口否認有何殺人及詐欺取財
    之犯行，就陳Ｏ志部分辯稱：伊之前之自白係虛構的；四月
    二十四日凌晨四時，伊沒有將陳Ｏ志頭肩托高，以其後腦部
    猛撞病床後方牆壁，且陳Ｏ志病房內有三、四個人，伊不可
    能殺害他，六萬元連辦理喪事都不夠，伊不可能為了六萬元
    殺害他；陳Ｏ志入院時醫院對家屬發病危通知，顯見陳Ｏ志
    當時之傷勢頗為嚴重，死亡結果應是其之前傷勢嚴重導致病
    變所致，無其他外力介入云云。就陳Ｏ宏部分辯稱：伊之前
    自白稱是故意殺害他，並非事實；伊係持不到一台斤之雅石
    朝陳Ｏ宏腰部投擲，沒朝他頭部丟石頭，並無殺人之犯意，
    而陳Ｏ宏係因轉身蹲下，才會丟到他的頭部後方，伊不可能
    故意殺害自己親生兒子；伊向保險公司請領保險金，絕非詐
    欺云云。就陳Ｏ慶部分辯稱：伊之前之自白係虛構，並非事
    實；於八十七年十月六日晚上九時許，伊沒有持三片酣樂欣
    予陳Ｏ慶食用，也沒有趁抱陳Ｏ慶下樓之際，趁機把陳Ｏ慶
    後腦部猛撞樓梯稜角；陳Ｏ慶昏睡在沙發上時，病情已很嚴
    重，伊沒有故意殺害他；伊向保險公司請領保險金，絕非詐
    欺云云。惟查：
  (一)被告殺害陳Ｏ志部分：
  1.七十七年四月二十一日晚上九時許，陳Ｏ志於補習後返回嘉
  　義縣Ｚ000000000
    00號住處，因遲誤返家時間，被告詢其發生何事，詎陳Ｏ
    志答話時態度不佳，被告頗感不滿，上前欲摑其耳光，陳Ｏ
    志於閃躲時不慎摔倒受傷，被告隨即離去未加理會。嗣同日
    晚上十一時許，王Ｏ嬰前往陳Ｏ志房間察看時，發覺陳Ｏ志
    神情有異，而與被告將陳Ｏ志送往嘉義市ＯＯＯ醫院救治，
    並即轉入加護病房。同年四月二十三日，陳Ｏ志因病情穩定
    轉入一般病房，惟仍繼續住院，並由被告、王Ｏ嬰輪流看護
    。於同年四月二十四日凌晨四時許，被告趁王Ｏ嬰如廁之際
    ，將陳Ｏ志頭、肩托高後，以其後腦部猛撞病床後方牆壁，
    致陳Ｏ志於同日七時許，因後枕頭部血腫傷三乘二公分，併
    發腦幹血腫死亡等情，業據被告於九十二年六月五日在嘉義
    市警察局警詢（南投縣警察局竹山分局警卷第十七頁至第十
    九頁、第二六頁至第二八頁，下稱竹山分局警卷）及偵訊（
    九十二年度他字第七七九號第七七九號偵查卷第五八頁至第
    五九頁、第一○七頁至第一○八頁、第一一四頁，下稱第七
    七九號偵查卷）時坦承不諱，並有被告上揭警詢時之錄影帶
    譯文一份在卷為憑（本院九十二年度少連重訴字第二號第二
    卷第四八頁至八二頁，下稱本院卷），且經本院於九十三年
    十月十二日準備程序時勘驗屬實（本院卷二第一一三頁至第
    一一四頁），另有被告實際模擬作案情節之錄影帶及照片七
    幀附卷可稽（第七七九號偵查卷第八九頁至第九二頁）。核
    與證人即陳Ｏ志之母王Ｏ嬰於七十七年四月二十四日警詢時
    證稱：於四月二十一日晚上十一點多時，伊發現陳Ｏ志睡覺
    有異樣，就送往Ｏ外科急救（加護病房），到了二十三日中
    午十一時許，醫生稱其可轉入普通病房，到了今天二十四日
    凌晨一時，護士稱針已打完，到了一點半，伊兒子還有去小
    便，早上五點半，伊丈夫陳Ｏ欽發現陳Ｏ志有異樣，馬上通
    知醫生急救等語相符（竹山分局警卷第五七頁反面至第五八
    頁正面），復據證人即ＯＯＯ醫院醫生黃Ｏ松於本院審理時
    結證稱：護理紀錄記載陳Ｏ志於四月二十二日、二十三日就
    慢慢好轉，而在四月二十四日發生病變，嗣經醫生宣布死亡
    等語一致（本院卷三第一○三頁），另有嘉義ＯＯＯ醫院之
    急診病歷、醫技放射檢查報告單、檢驗科報告、一般生化申
    請報告單、入院護理評估、護理紀錄、病危通知單、體溫表
    、醫囑單在卷可參（七十七年度相字第二五一號相驗卷第十
    二頁至第三十一頁，下稱第二五一號相驗卷）。
  2.又陳Ｏ志死亡時，口唇部有三乘一公分表皮剝脫乙處（係急
    救時插入呼吸輔助器所致）、後頭部（枕部）有三乘二公分
    血腫乙處，屍體無其他可觀察外傷，死亡原因為腦幹水腫等
    情，業經檢察官督同法醫師相驗屬實，並有相驗屍體證明書
    、驗斷書及勘驗筆錄在卷可稽（第二五一號相驗卷第三二頁
    至第四四頁、第四頁反面至第五頁），且陳Ｏ志雖無解剖，
    無確實之死因，但仍可推斷為：陳Ｏ志後枕頭部，因被告用
    力拉扯，將頭部撞擊床旁牆壁，造成如驗斷書之記載，後枕
    頭部血腫傷三乘二公分，併發腦幹血腫死亡。因解剖位置，
    後枕腦部為生命中樞延腦腦幹等所在，出血水腫壓迫延腦腦
    幹等，可造成立即死亡。此外傷及死因與被告筆錄所稱，於
    當日四時許，被告趁陳Ｏ志母親上廁所時，將陳Ｏ志抱起，
    並將陳陳Ｏ志上半身抬高後，拉住陳Ｏ志身體，將頭部撞擊
    床旁牆壁，造成陳Ｏ志死亡吻合等情，業經鑑定人即法務部
    法醫研究所法醫師王Ｏ翰到庭結證鑑定屬實，並有法醫研究
    所九十二年六月三十日法醫理字第○九二○○○二一六二號
    函、九十二年十一月三日法醫理字第○九二○○○三七七八
    號函各一份在卷可參（第七七九號偵查卷第一四一頁至第一
    四六頁、本院九十二年度重訴字第十一號卷第一五八頁至第
    一六○頁）。綜上足認陳Ｏ志係因被告將其頭、肩托高後，
    以其後腦部猛撞病床後方牆壁，致後枕頭部血腫併發腦幹血
    腫死亡，被告於警詢、偵訊之自白核與事實相符。是以被告
    可預見如將人體之後腦部撞擊堅硬之牆壁，可能發生死亡結
    果，但因欲使陳Ｏ志多住院幾天以詐領保險金，仍將陳Ｏ志
    頭、肩托高後，以其後腦部猛撞病床後方牆壁，則被告對於
    陳Ｏ志有縱令其死亡亦不違背其本意之殺人之不確定故意甚
    明。又被告之前開行為與陳Ｏ志死亡結果間有因果關係，則
    被告殺害陳Ｏ志之犯行即堪認定。雖被告辯稱：六萬元連辦
    理喪事都不夠，伊不可能為了六萬元殺害他云云，惟被告於
    嘉義市警察局警詢時即供承：伊為了領住院醫療保險金，想
    讓陳Ｏ志多住幾天，多一天多四、五千元，純粹為多領幾萬
    元等語（本院卷三第七七頁、第八十頁），足見被告係為每
    日四、五千元住院醫療保險金，而生殺人之不確定故意甚明
    。
  3.再者，陳Ｏ志於入院之際，經醫院發病危通知單一節，雖據
    證人黃Ｏ松醫師於本院審理時結證屬實，並有病危通知單一
    紙在卷可考，而證人黃Ｏ松又結證稱：腦水腫的病狀，有時
    不是第一次就可以照出來，是續發性的，因頭部外傷有一種
    延續性出血，有時候過了二、三天或四、五天不等才會發作
    ，病患轉入普通病房當有可能發生病變等語（本院卷三第一
    ○一頁至第一○二頁），惟陳Ｏ志係於病況穩定後，才又因
    後枕頭部血腫併發腦幹血腫死亡一節，已詳如證人王Ｏ嬰、
    黃Ｏ松前開證詞，並有上揭急診病歷等資料附卷可稽。參諸
    鑑定人王Ｏ翰於本院審理時結證稱：如果腦水腫致死的話，
    是指急性腦水腫馬上致死，或是慢性腦水腫致死。陳Ｏ志當
    時入院時所作電腦斷層檢查，並沒有下列三種出血的情形，
    第一個有沒有硬腦膜下出血，第二個有沒有蜘蛛網膜下出血
    、第三個有沒有腦部實質組織出血，他的電腦斷層也沒有記
    載有明顯的水腫，只說沒有辦法排除腦水腫，當時的Ｘ光報
    告非常接近正常的狀況。且陳Ｏ志的母親在四點去上廁所，
    當時他的狀況還是好的，到五點鐘時突然發生死亡，伊認為
    在這麼短的時間內，產生劇變，應該是一個新的傷害所造成
    的，而不是舊傷所延續過來的，因此陳Ｏ志的情況，伊判斷
    是急性腦水腫，是急性事件造成的，不是慢性水腫等語（本
    院卷三第一二七頁、第一二八頁、第一二四頁），益見陳Ｏ
    志係因急性腦水腫死亡，而非入院當時可能有的腦水腫延續
    而致死亡，是倘無外力介入，何以陳Ｏ志於病況穩定後，又
    因急性腦水腫死亡，從而被告辯稱：陳Ｏ志入院時醫院對家
    屬發病危通知，顯見陳Ｏ志當時之傷勢頗為嚴重，死亡結果
    應是其之前傷勢嚴重導致病變所致，無其他外力介入云云，
    尚非可採。至於證人黃Ｏ松醫師於本院審理時雖結證稱：急
    診病歷所寫的血腫與相驗人體部位圖背面記載的血腫應該是
    同一個，因為人體部位圖背面也是頭後方血腫，依照伊的判
    斷可能是急診病歷所寫的血腫的地方，因為病歷上面記載有
    血腫，就應該有一定面積才有寫，理論上不太可能到他死亡
    的時候就消掉了等語（本院卷三第一○五頁），惟鑑定人王
    Ｏ翰於本院審理時亦結證稱：當時陳Ｏ志急診病歷只紀錄右
    顳枕部有腫脹，急診病歷上面寫的代表水腫，一般顳枕部是
    指太陽穴部分，而右顳枕部指是指太陽穴後方部分，相驗卷
    的第三十六頁，驗斷書上面陳Ｏ志三乘二公分血腫塊是在後
    腦部部分，與急診病歷顯示右顳枕部應該不是在同一位置，
    急診病歷所載右顳枕部腫脹何時會痊癒消失，必須視受傷程
    度，本件由病歷資料沒有辦法看出。因為斷層掃瞄說沒有明
    顯的變化，所以他的傷當時來說是非常輕微的，法醫作檢驗
    的時候，都沒有看到傷勢，只看到後腦部的傷勢等語（本院
    卷三第一二三頁至第一二四頁、第一三○頁），顯見證人黃
    Ｏ松與鑑定人王Ｏ翰依據陳Ｏ志之急診病歷等資料，就陳Ｏ
    志入院時之受傷位置、是否有血腫與相驗時之傷勢是否同一
    之判讀不一致，惟陳Ｏ志係於病況穩定後，因外力介入之急
    性腦水腫導致死亡，已詳如前述，是尚難以上開急診病歷判
    讀不一致之處，即認陳Ｏ志係因入院之傷勢加劇而致死亡。
  4.另被告辯稱：當時ＯＯＯ醫院有四床病人在同一間房間，且
    無活動布簾可供掩蔽，伊若在病房為殺害陳Ｏ志之行為，鄰
    床之病人及其家屬必會發現，伊豈會如此愚笨云云，惟證人
    即陳Ｏ志之外公王Ｏ根、陳Ｏ志之阿姨王Ｏ貞於本院審理時
    均證稱不清楚當時病房有幾位病人，而被告於嘉義市警察局
    警詢時供稱：病房全部是住四個，但事實上似乎只住二個左
    右，好像隔壁沒住人，到裏面才有住人的樣子。伊剛將陳Ｏ
    志扶起，他醒過來，伊就順著這姿勢，用力將他的頭撞後面
    ，撞不會很大聲，但撞擊力道不小，很大，陳Ｏ志原本眼睛
    張開，撞了之後，他眼睛隨即闔起，他沒有唉，伊就將他放
    回原位，伊有注意到陳Ｏ志沒有流血等語（本院卷二第七七
    頁至第七九頁），足見病房內僅另一床有病患，且被告前揭
    殺害陳陳Ｏ志之行為，僅在短短數秒即完成，撞擊聲音不大
    ，而陳Ｏ志亦未有唉嚎，頭部亦未出血，則如廁之王Ｏ嬰、
    同房之病人或其家屬，均未能發覺被告前揭行為或是陳Ｏ志
    有何異狀，即難謂有何與常情不符之處，是尚難以被告前揭
    行為未為他人察覺，即推論被告之自白不可採。
  (二)被告殺害陳Ｏ宏詐領保險金部分：
  1.於八十四年八月三日凌晨一時許，被告因發現陳Ｏ宏書寫「
  要加入不良幫派組織
    、殺人放火」等字條而質問陳Ｏ宏，被告在盛怒中，竟以家
    中擺設重約一台斤之雅石，朝陳Ｏ宏頭部方向丟擲，致陳Ｏ
    宏於閃躲轉頭之際，遭雅石擊中後腦倒地，受有左後枕頭部
    血腫傷三乘二公分併發腦幹血腫之傷害，被告見狀仍返回房
    間未予理會，後經王Ｏ嬰發覺有異而送醫，仍於同日三時十
    五分許不治死亡等情，業據被告於九十二年六月五日嘉義市
    警察局警詢（竹山分局警卷第十六頁至第十七頁、第二六頁
    至第二八頁）及偵訊（第七七九號偵查卷第三四頁、第五九
    頁至六十頁、第一一四頁）時坦承不諱，並有被告於上揭警
    詢時之錄影帶譯文一份在卷為憑（本院卷二第四八頁至第八
    二頁），且經本院於九十三年十月十二日準備程序時勘驗屬
    實（本院卷二第一一三頁第至第一一四頁），另有被告實際
    模擬作案情節之錄影帶及照片十幀附卷可稽（第七七九號偵
    查卷第八四頁至第八八頁）。又陳Ｏ宏死亡後，有左前額部
    零點五乘零點五公分表皮剝脫、右上口唇部一乘一公分表皮
    剝脫、左後頭部三乘二公分腫脹、鼻孔流血、左外上膊部四
    乘三公分表皮剝脫，屍體無其他可觀察外傷等情，業經檢察
    官督同法醫師相驗屬實，並有相驗屍體證明書、驗斷書及勘
    驗筆錄在卷可稽（八十四年度相字第五四八號相驗卷第十四
    頁至第二十一頁、第九頁至第十頁，下稱第五四八號相驗卷
    ），又陳Ｏ宏雖無解剖，無確實之死因，但仍可推斷為：陳
    Ｏ宏後枕頭部因被告使用石頭重擊後腦頭部，造成如驗斷書
    之記載，左後枕頭部血腫傷三乘二公分，併發腦幹血腫死亡
    。因解剖位置，後枕腦部為生命中樞延腦腦幹等所在，出血
    水腫壓迫延腦腦幹等，可造成立即死亡。此外傷及死因與被
    告筆錄所稱，當晚因故持重達一斤之石頭，擊中陳Ｏ宏後腦
    頭部，等死者意識不清才送醫吻合等情，業經鑑定人王Ｏ翰
    到庭結證鑑定屬實，並有法醫研究所九十二年六月三十日法
    醫理字第○九二○○○二一六二號函、九十二年十一月三日
    法醫理字第○九二○○○三七七八號函各一份附卷可稽（第
    七七九號偵查卷第一四一頁至第一四六頁、本院九十二年度
    重訴字第十一號卷第一五八頁至第一六○頁）。
  2.參酌陳Ｏ宏雖於八十四年七月二十八日晚上十一時許，在嘉
    義縣水上鄉ＯＯＯＯＯＯ南下車道車禍受傷，因頭部外傷併
    腦水腫、創傷性癲癇等，經被告與王Ｏ嬰送往嘉義市嘉義Ｏ
    ＯＯ醫院治療，然於同年八月二日業已治癒出院，僅須門診
    繼續追蹤治療等情，有財團法人嘉義ＯＯＯ醫院之診斷證明
    書一紙（第五四八號相驗卷第七頁）、九十一年九月二十日
    ＯＯ醫字第一五○○號復函及所附之急診病歷、出院診斷、
    診斷證明書、ＣＴ申請檢查報告表、Ｘ光報告單、住院同意
    書、成人加護病房轉出轉入記錄單、Ｕ. Ｄ醫矚單及護理紀
    錄單在卷可參（證物外放），綜上足見陳Ｏ宏係於車禍受傷
    痊癒出院後，另遭被告以雅石朝頭部方向丟擲，因閃躲轉頭
    之際，遭雅石擊中後腦後倒地，受有左後枕頭部血腫傷，併
    發腦幹血腫死亡，被告於警詢、偵訊之自白核與事實相符。
    是以被告可預見如將石頭朝人體頭部方向丟擲，可能發生死
    亡結果，但被告因於盛怒中，仍以家中擺設重約一台斤之雅
    石，朝陳Ｏ宏頭部方向丟擲，致陳Ｏ宏於閃躲轉頭之際，遭
    雅石擊中後腦後倒地，則被告對於陳Ｏ宏有縱令致其死亡亦
    不違背其本意之殺人之不確定故意甚明。又被告之前開行為
    與陳Ｏ宏死亡結果間有因果關係，則被告殺害陳Ｏ宏之犯行
    即堪認定。雖被告辯稱：伊係持不到一台斤之雅石朝陳Ｏ宏
    腰部投擲，沒朝他頭部丟石頭，並無殺人之犯意，而陳Ｏ宏
    係因轉身蹲下，才會丟到他的頭部後方，伊不可能故意殺害
    自己親生兒子云云，然陳Ｏ宏閃躲轉頭之際，仍遭雅石擊中
    後腦後倒地，足見被告並非朝其腰部投擲，而係朝其頭部方
    向丟擲，否則何以陳Ｏ宏已閃躲轉頭，仍會遭擊中後腦後倒
    地，且被告倘係朝陳Ｏ宏身體腰部丟擲，則陳Ｏ宏只須移動
    身體閃躲即可，何須於閃躲之際轉身蹲下，自難認係陳Ｏ宏
    因閃躲不當而致其自身死亡，又被告僅因細故在盛怒之下，
    即持雅石朝陳Ｏ宏頭部方向丟擲，益見其未顧念父子親情，
    從而被告前開所辯，顯屬飾卸之詞，尚難採信。
  3.至被告於陳Ｏ宏死亡後，以陳Ｏ宏搭乘朋友之機車摔倒而致
    頭腦著地死亡為由，由其自己及不知情之王Ｏ嬰，向附表二
    所示保險公司申請保險金理賠，並由其自己及王Ｏ嬰於附表
    二所示之時間領取如附表二所示之金額，共計四百七十二萬
    八千二百三十三元等情，業據證人即ＯＯ人壽保險股份有限
    公司（下稱ＯＯ人壽公司）法務人員莊Ｏ雲、ＯＯ人壽保險
    股份有限公司（下稱ＯＯ人壽公司）理賠部襄理林Ｏ順、Ｏ
    Ｏ人壽保險股份有限公司（下稱ＯＯ人壽公司）人員鍾Ｏ洲
    於警詢時證述綦詳（第七七九號偵查卷第一七三頁至第一七
    八頁），並有如附表二所示之保險資料在卷足參，觀諸被告
    隱瞞前開殺害陳Ｏ宏即被保險人之事實，向附表二所示保險
    人領取保險金，其有施用詐術使保險人陷於錯誤而交付財物
    之不法所有意圖甚明，其詐欺取財之犯行亦堪認定，從而被
    告辯稱：伊向保險公司請領保險金，絕非詐欺云云，委無可
    採。
  (三)被告殺害陳Ｏ慶詐領保險金部分：
  1.八十七年十月六日晚上九時許，陳Ｏ慶返家後稱其頭痛，被
  告欲尋找機會使陳Ｏ
    慶住院以詐領保險金，乃先以其日常緩解失眠如服用過量足
    使人昏睡之酣樂欣三片，供陳Ｏ慶服用，嗣於同年十月七日
    凌晨零時許，被告自上址三樓見到陳Ｏ慶房間有燈光，於是
    在三樓向二樓樓梯口呼喚陳Ｏ慶名字，顏Ｏ琴聽聞聲響亦隨
    之起床，嗣顏Ｏ琴下至二樓客廳，見陳Ｏ慶猶在沙發昏睡不
    醒人事，被告遂命顏Ｏ琴下樓開車以將陳Ｏ慶送醫，而由被
    告以將雙手穿過陳Ｏ慶腋下，把陳Ｏ慶頭靠在其胸部之方式
    拖行下樓，至樓梯轉角時，將陳Ｏ慶轉向面對自己，再以手
    推陳Ｏ慶額頭，使其後腦部直接撞擊樓梯稜角後，再將陳Ｏ
    慶轉向，以上開方式將其拖行下樓，致陳Ｏ慶因腦部重度水
    腫，經送醫後延至同年十月二十五日十七時三十分許不治死
    亡等情，業據被告於九十二年六月五日嘉義市警察局警詢（
    竹山分局警卷第十二頁至第十五頁、第二六頁至第二八頁）
    及偵訊（第七七九號偵查卷第三四頁、第六二頁至第六四頁
    正面、第一○七頁、第一一三頁至第一一四頁）均坦承不諱
    ，並有被告上揭警詢時之錄影帶譯文一份在卷為憑（本院卷
    二第四八頁至第八二頁），且經本院於九十三年十月十二日
    準備程序時勘驗屬實（本院卷二第一一三頁至第一一四頁）
    ，另有被告實際模擬作案情節之錄影帶及照片二十二幀附卷
    可稽（第七七九號偵查卷第七三頁至第八三頁）、現場蒐證
    照片十幀在卷為憑（八十七年度相字第六九九號相驗卷第十
    頁至第十四頁，下稱第六九九號相驗卷）。核與證人顏Ｏ琴
    於本院審理時結證稱：二樓到一樓的樓梯有轉角，伊是在下
    樓梯一半轉角的地方，看到陳Ｏ欽拖著陳Ｏ慶，陳Ｏ欽從二
    樓拖陳Ｏ慶下來到轉角前，伊沒有看到，那時伊去開車等語
    相符（本院卷三第六五頁至第六六頁）。
  2.陳Ｏ慶死亡後，鼻部及口腔四週點狀瘀血傷是急救造成、左
    後頂骨部二公分表皮淺縫合傷一處、生殖部包皮外翻充血腫
    大；屍體解剖內部檢查結果為：腦重一千六百公克水腫及充
    血狀、頭皮下無瘀血現象，認係左後腦部外傷致腦幹對衝傷
    死亡等情，業經檢察官督同法醫師相驗解剖屬實，並有相驗
    屍體證明書、驗斷書、解剖紀錄、勘驗筆錄、解剖照片等在
    卷可稽（第六九九號相驗卷第二一頁反面至第三十二頁、第
    十六頁至第十七頁、第三十六頁至第四十一頁），又陳Ｏ慶
    解剖結論：左後腦部外傷致腦部對衝傷，解剖腦重度水腫。
    無皮下血腫，因住院十多日，血腫已消失。無頭顱骨骨折。
    左後頂骨部已縫合傷二公分。頭部重擊樓梯稜角，遺留左後
    頂骨部已縫合傷，此外力可造成腦部重度水腫。重度腦水腫
    可造成意識昏迷併死亡。此外傷及死因與被告筆錄所稱，先
    用酣樂欣三片給予陳Ｏ慶服用（據藥物手冊，以前未曾使用
    巴比妥酸鹽藥物者，一般劑量為一片零點二五公克）。案發
    當時，因陳Ｏ慶已昏睡，故其母親呼叫無反應。被告用拖拉
    方式將陳Ｏ慶由二樓樓梯拖拉下（據相片陳Ｏ慶住處，地板
    為水泥硬體），被告將陳Ｏ慶頭部撞擊樓梯稜角吻合等情，
    業經鑑定人王Ｏ翰到庭結證鑑定屬實，並有法醫研究所九十
    二年六月三十日法醫理字第○九二○○○二一六二號函、九
    十二年十一月三日法醫理字第○九二○○○三七七八號函各
    一份附卷可稽（第七七九號偵查卷第一四一頁至第一四六頁
    、本院九十二年度重訴字第十一號卷第一五八頁至第一六○
    頁）。
  3.按送鑑單位依刑事訴訟法第二○八條第一項規定，囑託法務
    部調查局或內政部警政署刑事警察局為測謊檢查，受囑託機
    關就檢查結果，以該機關名義函覆原囑託之送鑑單位，該測
    謊檢查結果之書面報告，即係受囑託機關之鑑定報告，該機
    關之鑑定報告，形式上若符合測謊基本程式要件，包括：
    (一)經受測人同意配合，並已告知得拒絕受測，以減輕受測
    者不必要之壓力。(二)測謊員須經良好之專業訓練與相當之
    經驗。(三)測謊儀器品質良好且運作正常。(四)受測人身心
    及意識狀態正常。(五)測謊環境良好，無不當之外力干擾等
    要件，即賦予證據能力，非謂機關之鑑定報告書當然有證據
    能力；具上述形式之證據能力者，始予以實質之價值判斷，
    必符合待證事實需求者，始有證明力。次按，測謊鑑定，係
    依一般人在說謊時，會產生遲緩、緊張、不安等心理波動現
    象，而以科學方法，由鑑定人利用測謊儀器，將受測者之情
    緒波動反應情形加以記錄，用以判別受測者之供述是否真實
    。故測謊鑑定，倘鑑定人具備專業之知識技能，復事先獲得
    受測者之同意，所測試之問題及其方法又具專業可靠性時，
    該測謊結果，雖不能採為判決之唯一及絕對的依據，但非無
    證據能力，仍得供裁判之佐證。最高法院分別著有九十二年
    度台上字第二二八二號、九十一年度台上字第一一三六號判
    決可資參照。查本件被告經囑託內政部警政署刑事警察局於
    九十年十一月一日對被告作測謊鑑定，該局為本件測謊鑑定
    時，形式上有依照最高法院上開裁判意旨所指五項測謊基本
    程式要件為測謊鑑定之經過，此有內政部警政署刑事警察局
    九十年十一月二十二日刑鑑字第二一九二一○號測謊鑑驗結
    果通知書，含有：測謊鑑驗資料、測謊鑑驗說明書、測謊圖
    譜分析量化表、儀器測試具結書各一份在卷足考（八十九年
    度他字第第二○五七號偵查卷第一五七頁至第一六一頁，下
    稱第二○五七號偵查卷），且本案測謊當日所使用之測謊儀
    係美國儀器公司LAFAYETTE LX3000型電腦化測謊儀，其功能
    運作一切正常，且測謊環境並無不當之外力干擾等情，並有
    該局九十三年四月十六日刑鑑字第○九三○○七六五六四號
    函及所檢附之承辦人專業證照各一紙附卷可稽（本院卷一第
    二一七頁至第二一八頁），堪認本件測謊鑑定報告書當然具
    有形式之證據能力。次查，本件被告經囑託內政部警政署刑
    事警察局被告作測謊鑑定，經該局以ＤＯＤＰＩ區域比對法
    、沈默回答法、激勵測試法、緊張高點法等鑑驗方法鑑定結
    果，認其對於（一）八十七年十月六日夜間至七日凌晨，你
    有沒有打陳Ｏ慶的頭部？（其答：沒有）。（二）八十七年
    十月六日夜間至七日清晨，你有沒有在家裡打陳Ｏ慶的頭部
    ？（其答：沒有）。（三）八十七年十月六日夜間至七日清
    晨，陳Ｏ慶是在家裡受傷的嗎？（其答：不知道）等三問題
    ，經測結果對本案並未說實話，有上開測謊鑑驗結果通知書
    在卷可稽，而被告於偵訊時亦供承：伊測謊當時否認殺害陳
    Ｏ慶確係說謊，伊對鑑定結果沒有意見等語（第七七九號偵
    查卷第六十四頁），且因被告確有殺害陳Ｏ慶之行為，業經
    調查採證認定詳如前述，本件被告測謊之鑑驗結果，核與前
    揭證據相符，本院自得採信測謊結果。
  4.綜上足見陳Ｏ慶係因被告以手推其額頭，使其後腦部直接撞
    擊樓梯稜角，致腦部重度水腫不治死亡，被告於警詢、偵訊
    之自白核與事實相符。是以被告可預見如將人體之後腦部撞
    擊堅硬之樓梯稜角，可能發生死亡結果，但被告因欲使陳Ｏ
    慶多住院幾天以詐領保險金，仍以手推陳Ｏ慶額頭，使其後
    腦部直接撞擊樓梯稜角，則陳Ｏ欽對於陳Ｏ慶有縱令致其死
    亡亦不違背其本意之殺人之不確定故意甚明。又被告之前開
    行為與陳Ｏ慶死亡結果間有因果關係，則被告殺害陳Ｏ慶之
    犯行即堪認定。是以被告辯稱：於八十七年十月六日晚上九
    時許，伊沒有持三片酣樂欣予陳Ｏ慶食用，也沒有趁抱陳Ｏ
    慶下樓之際，趁機把陳Ｏ慶後腦部猛撞樓梯稜角；陳Ｏ慶昏
    睡在沙發上時，病情已很嚴重，伊沒有故意殺害他云云，顯
    係卸責之詞，委無足採。
  5.至被告於陳Ｏ慶死亡後，以陳Ｏ慶意外跌倒送醫不治死亡為
    由，由其自己及不知情之顏Ｏ琴，向附表三所示之保險公司
    申請保險金理賠，惟附表三編號一至六之保險因保險契約無
    效等原因而未獲給付，而由其自己於附表三編號七、八之時
    間領取如附表三編號七、八所示保險金，共計十六萬一千零
    四十二元等情，業據證人即美商ＯＯ人壽保險股份有限公司
    理賠部副理林Ｏ毅、ＯＯ人壽保險股份有限公司（下稱ＯＯ
    人壽公司）專員蔡Ｏ憲、ＯＯ人壽公司法務人員莊Ｏ雲、Ｏ
    Ｏ人壽公司理賠部襄理林Ｏ順、ＯＯ人壽公司人員鍾Ｏ洲等
    人證述綦詳（第七七九號偵查卷第一八○頁至第一八一頁、
    第一九六頁至一九八頁、第一七三頁至第一七八頁），且有
    如附表三所示之保險資料在卷足參，並有臺灣臺北地方法院
    八十九年度保險字第一三四號判決書一份在卷可參（本院卷
    一第六二頁至第七二頁），觀以被告隱瞞前開殺害陳Ｏ慶即
    被保險人之事實，向附表三所示保險人請領保險金，其有施
    用詐術使保險人陷於錯誤而交付財物之不法所有意圖甚明。
    至被告辯稱：伊向保險公司請領保險金，絕非詐欺云云，即
    屬飾卸之詞，尚難採信。
  6.另證人顏Ｏ琴雖於本院審理時結證稱：伊發現陳Ｏ慶坐在沙
    發上面，過去摸他、叫他發現沒有呼吸、沒有心跳，而體溫
    還溫溫的，伊很緊張，陳Ｏ欽叫伊先去開車云云（本院卷三
    第五六頁），惟據鑑定人王Ｏ翰於本院審理時結證稱：如果
    一次服用三片酣樂欣的話，應該很快就會昏睡過去，心跳、
    呼吸會變慢，不會停止，如果劑量多的話就會，而陳Ｏ慶病
    歷上面沒有記載到院前已經死亡，所以應該還有心跳呼吸，
    他媽媽證詞只能作為參考，醫生要判斷心跳呼吸停止的話，
    呼吸用手摸就可以，心跳的話依據心電圖，依據衛生署的規
    定，是臨時發現，應該還要經過急救的過程。服用酣樂欣造
    成呼吸、心跳變慢，有可能直接以手觸摸判斷會誤認心跳、
    呼吸停止等語（本院卷三第一三三頁、第一三五頁至第一三
    六頁），參以顏Ｏ琴發現無法叫醒陳Ｏ慶，心情處於緊急之
    狀態，而其又不具有專業之醫療背景，足見陳Ｏ慶應係服用
    酣樂欣，而導致昏睡過去，心跳、呼吸變慢，並非如顏Ｏ琴
    所述陳Ｏ慶坐在沙發上面時，已無呼吸、心跳，從而尚難以
    證人顏Ｏ琴之上揭證詞，即認早在被告抱陳Ｏ慶之前，陳Ｏ
    慶已無生命跡象（或生命跡象微弱），並推論陳Ｏ慶之死亡
    結果應係早先之傷勢所致。
二、此外，被告對於殺害陳Ｏ志、陳Ｏ宏及陳Ｏ慶之犯行，雖均
    辯稱：伊於警詢、偵訊之自白不實在云云，惟查，被告於本
    院準備程序時及於本院審理時，均未指陳有何於九十二年六
    月五日嘉義市警察局警詢及偵訊時遭以強暴脅迫等不正方式
    訊問之情形，且九十二年六月五日嘉義市警察局警詢過程之
    錄影帶，業經本院於九十三年十月十二日準備程序時當庭勘
    驗（本院卷二第一一三頁至第一一四頁），核與本院卷附之
    錄影帶譯文一份大致相符（本院卷二第四八頁至八二頁），
    而觀諸該錄影帶及譯文，在警詢過程被告神情自然、語氣平
    和，未見員警有何以強暴、脅迫等不正方式詢問被告之情形
    ，參以被告於偵查中向告訴人王Ｏ根、被害人家屬即陳Ｏ宏
    之外祖母曾Ｏ蜜下跪、掉淚、懺悔，向陳Ｏ慶之母顏Ｏ琴認
    錯等情，業據證人王Ｏ根、顏Ｏ琴於本院審理時結證屬實（
    本院卷三第三五頁至第三六頁、第七二頁），並有偵訊筆錄
    在卷可稽（第七七九號偵查卷第一一一頁至第一一三頁），
    顯見被告係因良心之譴責而於九十二年六月五日嘉義市警察
    局警詢及偵訊時坦承犯行，其於九十二年六月五日嘉義市警
    察局警詢及偵訊時之自白並無任何遭以強暴脅迫等不正方式
    訊問之情形，則被告事後翻異前詞，尚非可採。又被告辯稱
    ：伊於九十二年六月六日正式現場模擬前，曾於前一日（九
    十二年六月五日）先被借提模擬，當時現場有王Ｏ翰博士指
    導這樣不行、那樣不對、並指導（動作）應該是這樣子才對
    ，要被告依該動作模擬，他看了覺得可以，才再進行下一個
    動作，並要被告於正式模擬時依其所教導之動作模擬。因此
    ，該錄影帶及現場模擬照片，顯然違反刑事訴訟法第一百五
    十六條第一項規定，應無證據能力云云，惟查，被告係於九
    十二年六月六日現場模擬前一日即同年六月五日，由嘉義市
    警察局借提詢問，而經本院勘驗前揭錄影帶，警詢過程中大
    都由員警詢問，然後由被告回答之方式制作筆錄，被告並會
    配合其回答自行以動作呈現，而王Ｏ翰僅在員警詢問陳Ｏ慶
    部分之案情時及被告就陳Ｏ志及陳Ｏ宏案情部分已全盤供述
    後才出現參與警詢過程，並就被告之回答再予與被告討論，
    並無所謂修正動作之情形可言一節，亦有上揭錄影帶及譯文
    在卷可參，是以九十二年六月六日被告實際模擬作案情節之
    錄影帶及照片，應有證據能力，被告前開所辯，委無足採。
三、至辯護人雖主張：鑑定人王Ｏ翰受委託的鑑定流程有問題，
    答案早在鑑定之前就有了，所以他並不是中立客觀的鑑定人
    ，而且他還有協助參與詢問陳Ｏ欽的過程，所以這部分證據
    應予排除等語（本院卷三第一九○頁），惟鑑定人王Ｏ翰於
    本院審理時結證稱：之前陳Ｏ慶部分有送過刑事警察局作鑑
    定，當時回復說無法鑑定，因為本案案情複雜，所以當時檢
    察官有將卷證資料交給伊，先請伊研讀裏面的資料，看是否
    能整理一些條理出來，所以本案情形是有符合法醫研究的鑑
    定流程等語（本院卷三第一二一頁），足見鑑定人王Ｏ翰之
    鑑定流程是符合法定程序，至於鑑定人王Ｏ翰為就本案進行
    鑑定，原本即需就相關之卷證資料予以判斷，且其於本院審
    理時亦結證必為公正誠實之鑑定，是尚難以其曾參與詢問陳
    Ｏ欽的警詢過程，即認其鑑定非出於客觀中立。
四、綜上所述，被告前開所辯，顯係卸責之詞，不足採信。本件
    事證明確，被告犯行堪予認定。
貳、論罪科刑的理由：
一、核被告就殺害陳Ｏ志、陳Ｏ宏及陳Ｏ慶部分所為，均係犯刑
    法第二百七十一條第一項之殺人罪。而家庭暴力防治法於八
    十七年六月二十四日公佈，被告收養陳Ｏ慶，與陳Ｏ慶係父
    子關係，業據被告供承在卷，是被告與陳Ｏ慶屬家庭暴力防
    治法第三條第三款所稱之直系血親關係之家庭成員，被告於
    八十七年十月間殺害陳Ｏ慶部分，為家庭暴力防治法第二條
    第二項規定之家庭暴力罪。又被告意圖為自己及第三人不法
    之所有，以殺害被保險人陳Ｏ宏、陳Ｏ慶為詐術，成就保險
    事故，使附表二及附表三編號七、八之保險人陷於錯誤，給
    付保險金，核其所為，均係犯刑法第三百三十九條第一項之
    詐欺取財罪；又被告意圖為自己及第三人不法之所有，以殺
    害被保險人陳Ｏ慶為詐術，成就保險事故，使附表三編號一
    至六之保險人陷於錯誤，惟保險人尚未給付保險金，核其所
    為，係犯刑法第三百三十九條第三項、第一項詐欺取財未遂
    罪。被告先後向附表二所示保險人詐欺取財既遂行為，均時
    間緊接，犯罪構成要件相同，顯係基於概括犯意為之，應依
    刑法第五十六條連續犯規定論以詐欺取財既遂一罪，並加重
    其刑。又被告先後向附表三所示保險人詐欺取財既遂、未遂
    行為，亦均時間緊接，犯罪構成要件相同，亦係基於概括犯
    意為之，應依刑法第五十六條連續犯規定論以詐欺取財既遂
    一罪，並加重其刑。被告係以犯殺害陳Ｏ宏、陳Ｏ慶為方法
    ，而達其犯詐欺取財罪之目的，二罪間有方法與目的之牽連
    關係，應從一重之殺人罪處斷。被告所犯三次殺人罪，犯意
    各別，行為互殊，應予分論併罰。又起訴書附表三、五有部
    分誤載，應更正如附表二、三所示。爰審酌陳Ｏ志、陳Ｏ慶
    均為被告養子，而陳Ｏ宏為被告之親生子，被告就陳Ｏ志、
    陳Ｏ慶部分為貪圖保險金，就陳Ｏ宏部分僅因細故在盛怒中
    ，均未顧及父子之情，而為前揭犯行之犯罪動機，暨其犯罪
    手段、犯罪所生危害重大及犯罪後雖一度深表悔恨，惟事後
    又否認犯行之犯後態度不佳等一切情狀，本院斟酌再三，認
    被告已泯滅天良，罪孽深重，無從寬恕，實有將之與社會永
    久隔離必要，就被告所犯之罪，各判處死刑，並各依刑法第
    三十七條第一項宣告褫奪公權終身，並定其應執行之刑。又
    被告所有用以殺害陳Ｏ宏之雅石一個，業已丟棄，並據被告
    於偵訊時供述在卷（第七七九號偵查卷第六十頁），是雅石
    雖係被告所有供犯罪所用之物，既無證據證明仍然存在，爰
    不另為沒收之諭知。
二、又本件被告係三十八年七月二十五日生，於行為時為成年人
    ，而陳Ｏ志為六十二年十月二十六日生，陳Ｏ宏為六十九年
    七月二十四日生，陳Ｏ慶為七十一年四月六日生，於被告行
    為時均為十二歲以上十八歲未滿之少年，有其等年籍資料在
    卷足憑，被告殺害陳Ｏ志、陳Ｏ宏、陳Ｏ慶，均係對少年犯
    罪，而被告行為後，雖兒童及少年福利法已於九十二年五月
    二十八日經總統公佈，並於同年月三十日生效，該法為原兒
    童福利法及少年福利法合併修正後之法律，而兒童及少年福
    利法第七十條第一項前段有：「成年人教唆、幫助或利用兒
    童及少年犯罪或與之共同實施或故意對其犯罪者，加重其刑
    至二分之一：：：」之規定，較少年事件處理法第八十五條
    第一項規定：「成年人教唆、幫助或利用未滿十八歲之人犯
    罪或與之共同實施犯罪者，依其所犯之罪，加重其刑至二分
    之一。」之態樣範圍較廣，前、後法比較結果，固應適用兒
    童及少年福利法之規定，然因少年事件處理法第八十五條第
    一項並無「故意對少年犯罪者」有加重其刑之規定，且本件
    罪行發生時，兒童及少年福利法尚未經立法院通過總統公布
    生效，亦即被告犯罪之行為，既發生在兒童及少年福利法經
    總統公布生效之前，本院自不能依該法第七十條第一項前段
    之規定加重其刑。
三、至中華民國八十年罪犯減刑條例，雖於七十九年十二月二十
    九日公布，並於八十年一月一日施行，惟依該條例第三條第
    十二款規定，犯刑法第二百七十一條第一項之罪二次以上者
    ，不予減刑，而被告於殺害陳Ｏ志之前，曾於七十四年一月
    六日殺害其妻曾Ｏ霞一節，業據被告於嘉義市警察局警詢、
    偵查中坦承不諱（竹山分局警卷第二十頁至第二一頁、第二
    六頁至第二八頁，第七七九號偵查卷第三四頁、第五六頁反
    面至第五七頁反面、第一○七頁、第一一一頁、第一一三頁
    反面至第一一四頁正面），核與被害人家屬曾Ｏ蜜之指陳相
    符（第七七九號偵查卷第二八頁至第二九頁、第一一一頁）
    ，且有被告實際模擬作案情節之錄影帶、照片可稽（第七七
    九號偵查卷第九三頁至第九五頁），並經本院以九十二年度
    重訴字第十一號案件判處被告死刑，褫奪公權終身，有上開
    判決一份在卷可參，是被告又於七十七年四月二十四日殺害
    陳Ｏ志，已犯殺人罪二次以上，從而被告殺害陳Ｏ志部分，
    自不得依中華民國八十年罪犯減刑條例減輕其刑，應併敘明
    。
參、不另為無罪諭知部分：
一、公訴意旨另以：被告未經陳Ｏ慶之同意及授權，基於偽造署
    押之概括犯意，於八十七年九月十六日及同年九月三十日，
    分別在ＯＯ人壽公司及ＯＯ人壽保險股份有限公司（下稱Ｏ
    Ｏ人壽公司）之要保書上偽簽陳Ｏ慶之姓名，均足生損害於
    陳Ｏ慶及上開二保險公司。因認被告就此部分涉有刑法第二
    百十七條之偽造署押罪嫌。
二、按認定不利於被告之事實，須依積極證據，苟積極證據不足
    為不利於被告事實之認定，即應為有利於被告之認定，更不
    必有何有利之證據，最高法院著有三十年上字第八一六號判
    例可資參照。公訴人認被告涉有偽造署押犯行，無非係以卷
    附ＯＯ人壽公司職團保險要保書（本院卷三第九十頁至第九
    三頁）、ＯＯ人壽公司人壽保險要保書（保險資料卷第四六
    頁至第四七頁）各一份，及被告於臺灣臺北地方法院八十九
    年度保險字第一三四號民事案件，承認上開二份要保書被保
    險人處陳Ｏ慶簽名為其所簽立，要保書之被保險欄並無被保
    險人陳Ｏ慶之簽名，亦無陳Ｏ慶於要保時為同意與否之表示
    證明（本院卷一第一五五頁）為其論據。訊據被告於本院審
    理時否認有在ＯＯ人壽公司要保書被保險人處簽立陳Ｏ慶名
    字，僅坦承於向ＯＯ人壽公司投保時，有以陳Ｏ慶名義在要
    保書被保險人處簽名，惟堅決否認有何偽造署押之犯行，辯
    稱：伊有告知陳Ｏ慶，經過他同意等語。
三、經查，被告於向ＯＯ人壽公司投保時，有以陳Ｏ慶名義在要
    保書被保險人處簽名一節，業據被告於本院審理時供認不諱
    （本院卷三第一八六頁），而證人顏Ｏ琴於本院審理時並結
    證稱：ＯＯ人壽公司要保書上不是陳Ｏ慶的筆跡等語（本院
    卷三第七十頁），並有ＯＯ人壽公司人壽保險要保書一份在
    卷可考（保險資料卷第四六頁至第四七頁），足認陳Ｏ慶並
    未在上揭要保書被保險人處簽名。又被告雖於本院審理時否
    認有在ＯＯ人壽公司要保書被保險人處簽立陳Ｏ慶名字，惟
    被告就此一爭點於本院九十三年三月三十日準備程序時，當
    庭不為爭執，僅爭執是否有經過陳Ｏ慶同意（本院卷一第一
    八三頁、第一八四頁），且被告於臺灣臺北地方法院八十九
    年度保險字第一三四號事件亦自承於上開二份要保書上被保
    險人處簽立陳Ｏ慶名字，並有上開民事判決書一份在卷可參
    （本院卷一第六二頁至第七二頁），而證人顏Ｏ琴於本院審
    理時亦結證稱：陳Ｏ慶的筆跡伊認得出來，ＯＯ人壽公司要
    保書簽名不是他寫的等語（本院卷三第七十頁），復有ＯＯ
    人壽公司職團保險要保書一份在卷可考（本院卷三第九十頁
    至第九三頁），足見ＯＯ人壽公司要保書被保險人處之簽名
    非陳Ｏ慶親自所為，而係由被告所簽立，是被告此部分辯解
    顯與事實不符，惟被告是否有偽造署押之犯行，仍應證據認
    定之，而不能以被告此部分所辯不實在，即認其涉有偽造署
    押犯行。再者，被告與顏Ｏ琴結婚後即收養陳Ｏ慶，被告為
    陳Ｏ慶之法定代理人，陳Ｏ慶很尊重陳Ｏ欽，也會叫人。他
    們二人感情不是很好，也不是很壞，被告與陳Ｏ慶從來沒有
    發生過爭吵一節，並經證人顏Ｏ琴於本院審理時結證屬實（
    本院卷三第七一頁、第五七頁），是以被告既係陳Ｏ慶之養
    父，為陳Ｏ慶之法定代理人，平日與陳Ｏ慶平日之關係非惡
    ，則被告辯稱有經過陳Ｏ慶同意，而代其在要保書被保險人
    處簽名，即難認
  有何悖於常理之處，至於證人顏Ｏ琴於本院審理時雖結證稱：
    陳Ｏ欽替陳Ｏ慶投保ＯＯ、ＯＯ部分，陳Ｏ慶不知道，因為
    ，陳Ｏ欽是在陳Ｏ慶送醫院的時候，才告訴伊，伊都不知道
    ，陳Ｏ慶如何知道云云（本院卷三第五八、六三頁），然被
    告替陳Ｏ慶投保一事，雖未告知顏Ｏ琴，惟尚難以顏Ｏ琴不
    知情，即可證明被告未經過陳Ｏ慶同意。參諸ＯＯ人壽公司
    及ＯＯ人壽公司要保書雖因未由陳Ｏ慶親自簽名，與保險法
    規定有違而致保險契約無效一節，並據證人即ＯＯ人壽公司
    專員蔡Ｏ憲於本院審理時結證綦詳，復有臺灣臺北地方法院
    八十九年度保險字第一三四號民事判決一份在卷足參（本院
    卷一第六二頁至第七二頁），惟證人蔡Ｏ憲之證詞及上開民
    事判決，僅能證明陳Ｏ慶未在要保書被保險人處親自簽名，
    而致保險契約無效之事實，並無法證明被告未經陳Ｏ慶同意
    而簽名。從而檢察官提出之前開證據，均無法證明被告未得
    陳Ｏ慶之同意而偽造其簽名，此外，復查無其他積極證據足
    認被告涉有前開犯行，自應認其此部分罪嫌尚有不足，被告
    就此部分尚不成立偽造署押之犯行，惟依公訴意旨既認此部
    分與前開起訴經本院判刑之有罪部分，具有牽連犯之關係，
    屬於裁判上之一罪，爰不另為無罪之諭知，併此敘明。
肆、不另為免訴諭知部分：
一、公訴意旨另以：被告於陳Ｏ志死亡後，即意圖為自己不法之
    所有，向附表一所示保險公司申請理賠，致該保險公司陷於
    錯誤，而如數理賠，共詐得附表一所示之保險金六萬元。因
    認被告就此部分涉有刑法第三百三十九條第一項之詐欺取財
    罪嫌。
二、按案件有時效已完成之情形者，應諭知免訴之判決，刑事訴
    訟法第三百零二條第二款定有明文。次按刑法第三百三十九
    條第一項詐欺罪最重法定本刑為有期徒刑五年，依刑法第八
    十條第一項第二款規定，追訴權時效為十年。經查：公訴意
    旨所認被告所涉詐欺犯罪最後行為終了時，為七十七年五月
    二十日，即被告詐得保險金日期，此有附表一之保險資料在
    卷可參，是公訴人所認此部分犯行，其追訴權應於八十七年
    五月十九日因十年內不行使而消滅，惟公訴人迄至八十七年
    十二月十日始據嘉義市警察局第二分局擬具之機關內部簽呈
    對被告實施通訊監察，行使追訴權，有該簽呈及通訊監察書
    在卷可稽（第六九九號相驗卷第四四頁至第四五頁、第七三
    頁至第七四頁）。此外，遍閱偵查全卷，亦無其他資料可徵
    公訴人於追訴權時效消滅前業已開始偵查。依上說明，公訴
    人所指之此部分詐欺犯罪，其追訴權顯因十年期間內不行使
    而時效消滅，惟依公訴意旨既認此部分與前開起訴經本院判
    刑之有罪部分，具有牽連犯之關係，屬於裁判上之一罪，爰
    不另為免訴之諭知，併此敘明。
據上論斷，應依刑事訴訟法第二百九十九條第一項前段，刑法第
二百七十一條第一項、第三百三十九條第一項、第五十五條、第
三十七條第一項、第五十一條第二款、第八款，罰金罰鍰提高標
準條例第一條前段，判決如主文。
本案經檢察官廖素琪到庭執行職務。
中      華      民      國      九十三      年    十二    月    二十    日
                                臺灣嘉義地方法院少年法庭
                                    審判長法  官  沈福財
                                          法  官  陳端宜
                                          法  官  卓春慧
右正本證明與原本無異。
如不服本判決，應於判決送達後十日內向本院提出上訴狀( 應附繕本 )。告訴人
或被害人如對於本判決不服者，應具備理由請求檢察官上訴，其上訴期間之計算
係以檢察官收受判決正本之日期為準。
中      華      民      國      九十三年    十二    月    二十一  日
                                          書記官  陳冠學
附錄本案論罪科刑法條全文：
刑法第二百七十一條第一項：
殺人者，處死刑、無期徒刑或十年以上有期徒刑。
刑法第三百三十九條：
意圖為自己或第三人不法之所有，以詐術使人將本人或第三人之物交付者，處五年以
下有期徒刑、拘役或科或併科一千元以下罰金。
以前項方法得財產上不法之利益或使第三人得之者，亦同。
前二項之未遂犯罰之。
附表一：被保險人陳Ｏ志
┌──┬────┬────┬───┬─────┬────┬────┬────┬───┐
│編號│保單名稱│投保日期│受益人│保      額│保險金給│領得金額│保險資料│頁  碼│
│    │        │        │      │          │付日期  │        │        │      │
├──┼────┼────┼───┼─────┼────┼────┼────┼───┤
│一  │ＯＯ人壽│七十三年│陳Ｏ欽│個人壽險附│七十七年│六萬元  │ＯＯ福壽│保險資│
│    │保險股份│八月九日│      │加意外傷害│五月二十│        │養老保險│料卷第│
│    │有限公司│        │      │家庭型三十│日      │        │要保書、│七九至│
│    │（下稱Ｏ│        │      │萬元      │        │        │理賠明細│八十頁│
│    │Ｏ人壽公│        │      │          │        │        │        │、第七│
│    │司）第Ｏ│        │      │          │        │        │        │七九號│
│    │ＯＯＯＯ│        │      │          │        │        │        │偵查卷│
│    │ＯＯ號保│        │      │          │        │        │        │第一七│
│    │險單    │        │      │          │        │        │        │六頁  │
│    │        │        │      │          │        │        │        │      │
└──┴────┴────┴───┴─────┴────┴────┴────┴───┘
附表二：被保險人陳Ｏ宏
┌──┬────┬────┬───┬─────┬────┬────┬────┬───┐
│    │保單名稱│投保日期│受益人│保      額│保險金給│領得金額│保險資料│頁  碼│
│    │        │        │      │          │付日期  │        │        │      │
├──┼────┼────┼───┼─────┼────┼────┼────┼───┤
│一  │ＯＯ人壽│八十四年│陳Ｏ欽│學生團體保│八十四年│五十萬元│ＯＯ人壽│保險資│
│    │保險股份│八月一日│      │險五十萬  │八月十日│        │公司學生│料第三│
│    │有限公司│        │      │          │        │        │團體保險│十頁、│
│    │（下稱Ｏ│        │      │          │        │        │保險金申│第二十│
│    │Ｏ人壽公│        │      │          │        │        │請書、保│九頁、│
│    │司）    │        │      │          │        │        │戶投保及│第七七│
│    │        │        │      │          │        │        │理賠紀錄│九號偵│
│    │        │        │      │          │        │        │表      │查卷第│
│    │        │        │      │          │        │        │        │一七九│
│    │        │        │      │          │        │        │        │頁    │
├──┼────┼────┼───┼─────┼────┼────┼────┼───┤
│二  │ＯＯ人壽│八十四年│陳Ｏ欽│壽險九十萬│八十四年│三百六十│ＯＯ人壽│本院卷│
│    │保險股份│一月五日│王Ｏ嬰│元、附加定│八月十日│五萬二千│公司人壽│（三）│
│    │有限公司│        │      │期險六十萬│        │一百十七│保險要保│第四十│
│    │（下稱Ｏ│        │      │元、重大疾│        │元      │書、死亡│二頁至│
│    │Ｏ人壽公│        │      │病定期保險│        │        │保險金申│四十八│
│    │司）第Ｎ│        │      │一百萬元、│        │        │請書、保│頁    │
│    │ＯＯＯＯ│        │      │意外保險一│        │        │險金理賠│      │
│    │ＯＯＯＯ│        │      │百萬元等  │        │        │通知書  │      │
│    │Ｏ      │        │      │          │        │        │        │      │
├──┼────┼────┼───┼─────┼────┼────┼────┼───┤
│三  │ＯＯ人壽│八十四年│陳Ｏ欽│壽險十萬元│八十四年│五十一萬│ＯＯ人壽│本院卷│
│    │公司保險│一月十二│王Ｏ嬰│、附加定期│八月十日│六千一百│公司人壽│（三）│
│    │單第ＮＯ│日　　　  　　　四十萬元│        │十六元  │保險要保│第四十│
│    │ＯＯＯＯ│        │　　  │          │        │        │書、死亡│二頁至│
│    │ＯＯＯＯ│        │      │          │        │        │保險金申│四十八│
│    │號保險單│        │      │          │        │        │請書、保│頁    │
│    │        │        │      │          │        │        │險金理賠│      │
│    │        │        │      │          │        │        │通知書  │      │
├──┼────┼────┼───┼─────┼────┼────┼────┼───┤
│四  │ＯＯ人壽│七十三年│陳Ｏ欽│個人壽險附│八十四年│六萬元  │ＯＯ福壽│保險資│
│    │公司第Ｏ│八月九日│      │加意外傷害│八月二十│        │養老保險│料卷第│
│    │ＯＯＯＯ│        │      │家庭型三十│三日    │        │要保書、│七九至│
│    │ＯＯＯＯ│        │      │萬元      │        │        │理賠明細│八十頁│
│    │號保險單│        │      │          │        │        │        │、第七│
│    │        │        │      │          │        │        │        │七九號│
│    │        │        │      │          │        │        │        │偵查卷│
│    │        │        │      │          │        │        │        │第一七│
│    │        │        │      │          │        │        │        │六頁  │
└──┴────┴────┴───┴─────┴────┴────┴────┴───┘
附表三：被保險人陳Ｏ慶
┌──┬────┬────┬───┬─────┬────┬────┬────┬───┐
│編號│保單名稱│投保日期│受益人│保      額│保險金給│領得金額│保險資料│頁  碼│
│    │        │        │      │          │付日期  │        │        │      │
├──┼────┼────┼───┼─────┼────┼────┼────┼───┤
│一  │美商ＯＯ│八十七年│陳Ｏ欽│團體意外險│未理賠  │        │美商ＯＯ│保險資│
│    │人壽保險│七月十八│      │一百萬元  │（八十七│        │人壽團體│料卷第│
│    │股份有限│日  │      │          │年十月二│        │保險加入│十、十│
│    │公司（下│        │      │          │十八日申│        │表、ＯＯ│一、四│
│    │稱ＯＯ人│        │      │          │請）    │        │人壽團體│頁    │
│    │壽公司）│        │      │          │        │        │保險證、│      │
│    │第ＯＯＯ│        │      │          │        │        │ＯＯ人壽│      │
│    │ＯＯＯＯ│        │      │          │        │        │團體保險│      │
│    │號保險單│        │      │          │        │        │健康告知│      │
│    │        │        │      │          │        │        │書、ＯＯ│      │
│    │        │        │      │          │        │        │人壽團體│      │
│    │        │        │      │          │        │        │保險保險│      │
│    │        │        │      │          │        │        │金申請書│      │
├──┼────┼────┼───┼─────┼────┼────┼────┼───┤
│二  │ＯＯ人壽│八十七年│陳Ｏ欽│壽險一百萬│未理賠  │        │ＯＯ人壽│保險資│
│    │公司第Ｎ│九月二十│陳顏Ｏ│元、傷害險│（八十七│        │公司八十│料卷第│
│    │ＯＯＯＯ│四日    │琴    │三百萬元  │年十月二│        │七年九月│一一○│
│    │ＯＯＯ  │        │      │          │十一日由│        │二十四日│至一一│
│    │、ＮＯＯ│        │      │          │陳顏Ｏ琴│        │人壽保險│四頁、│
│    │ＯＯＯＯ│        │      │          │申請）  │        │要保書、│南投縣│
│    │Ｏ、ＮＯ│        │      │          │        │        │ＯＯ人壽│警察局│
│    │ＯＯＯＯ│        │      │          │        │        │公司保險│竹山分│
│    │ＯＯ號保│        │      │          │        │        │金申請書│局警卷│
│    │險單    │        │      │          │        │        │        │第一六│
│    │        │        │      │          │        │        │        │七頁反│
│    │        │        │      │          │        │        │        │面    │
├──┼────┼────┼───┼─────┼────┼────┼────┼───┤
│三  │ＯＯ人壽│八十七年│陳顏Ｏ│壽險二十萬│未理賠  │        │ＯＯＯＯ│保險資│
│    │公司第Ｏ│六月一日│琴    │，傷害險三│（八十七│        │股份有限│料卷第│
│    │ＯＯＯＯ│        │      │十萬      │年十一月│        │公司台北│三八、│
│    │ＯＯＯＯ│        │      │          │五日申請│        │區職工福│二九頁│
│    │號保險單│        │      │          │）      │        │利委員會│、第七│
│    │        │        │      │          │        │        │會員暨眷│七九號│
│    │        │        │      │          │        │        │屬團體六│偵查卷│
│    │        │        │      │          │        │        │年期壽險│第一七│
│    │        │        │      │          │        │        │要保書、│九頁、│
│    │        │        │      │          │        │        │保戶投保│本院卷│
│    ││        │      │          │        │        │及理賠紀│（二）│
│    │        │        │      │          │        │        │錄表、保│第八十│
│    │        │        │      │          │        │        │險金申請│四頁  │
│    │        │        │      │          │        │        │書      │      │
│    │        │        │      │          │        │        │        │      │
├──┼────┼────┼───┼─────┼────┼────┼────┼───┤
│四  │ＯＯ人壽│八十七年│陳Ｏ欽│學生團體保│未理賠  │        │ＯＯ人壽│保險資│
│    │公司    │八月一日│      │險五十萬  │（八十七│        │公司學生│料卷第│
│    │        │        │      │          │年十月二│        │團體保險│三九、│
│    │        │        │      │          │十八日申│        │保險金申│二九頁│
│    │        │        │      │          │請）    │        │請書、保│、第七│
│    │        │        │      │          │        │        │戶投保及│七九號│
│    │        │        │      │          │        │        │理賠紀錄│偵查卷│
│    │        │        │      │          │        │        │表      │第一七│
│    │        │        │      │          │        │        │        │九頁  │
├──┼────┼────┼───┼─────┼────┼────┼────┼───┤
│五  │ＯＯ人壽│八十七年│陳Ｏ欽│團體險三百│未理賠  │        │ＯＯ人壽│本院卷│
│    │保險股份│九月十六│      │萬元（壽險│（八十七│        │公司職團│（三）│
│    │有限公司│日      │      │一百萬元、│年十月二│        │保險要保│第九十│
│    │（下稱Ｏ│        │      │意外險二百│十八日申│        │書、團體│至九十│
│    │Ｏ人壽公│        │      │萬元）    │請）    │        │保險理賠│四頁、│
│    │司）第Ｍ│        │      │          │        │        │申請書、│保險資│
│    │ＯＯＯＯ│        │      │          │        │        │九十二年│料卷第│
│    │ＯＯＯＯ│        │      │          │        │        │六月九日│十二至│
│    │號保險單│        │      │    　  │      │        │九十二Ｏ│  三頁│
│    │        │        │      │          │        │        │Ｏ服發字│、南投│
│    │        │        │      │          │        │        │第一○五│縣警察│
│    │        │        │      │          │        │        │號函、Ｏ│局竹山│
│    │        │        │      │          │        │        │Ｏ人壽保│分局警│
│    │        │        │      │          │        │        │險理賠申│卷第一│
│    │        │        │      │          │        │        │請書    │七六頁│
├──┼────┼────┼───┼─────┼────┼────┼────┼───┤
│六  │ＯＯ人壽│八十七年│陳Ｏ欽│壽險二百五│未理賠  │        │ＯＯ人壽│保險資│
│    │保險股份│九月三十│      │十萬元、身│（八十七│        │公司至尊│料卷第│
│    │有限公司│日      │      │故及殘障保│年十一月│        │保本終身│四五至│
│    │（下稱Ｏ│        │      │險金二百萬│二十六日│        │保險保險│四八頁│
│    │Ｏ人壽公│        │      │元        │申請）  │        │單、ＯＯ│、第六│
│    │司）第Ｏ│        │      │          │        │        │人壽公司│九至七│
│    │ＯＯＯＯ│        │      │          │        │        │人壽保險│二頁  │
│    │ＯＯＯＯ│        │      │          │        │        │要保書、│      │
│    │號保險單│        │      │          │        │        │ＯＯ人壽│      │
│    │        │        │      │          │        │        │公司第一│      │
│    │        │        │      │          │        │        │次保險費│      │
│    │        │        │      │          │        │        │送金單暫│      │
│    │        │        │      │          │        │        │收聯、Ｏ│      │
│    │        │        │      │          │        │        │Ｏ人壽公│      │
│    │        │        │      │          │        │        │司理賠給│      │
│    │        │        │      │          │        │  │付申請書│      │
│    │        │        │      │          │        │  │                │
├──┼────┼────┼───┼─────┼────┼────┼────┼───┤
│七  │ＯＯ人壽│七十三年│陳Ｏ欽│個人壽險附│八十八年│六萬元  │ＯＯ福壽│保險資│
│    │公司第Ｏ│八月九日│      │加意外傷害│四月二十│        │養老保險│料卷第│
│    │ＯＯＯＯ│        │      │家庭型三十│六日    │        │要保書、│七九至│
│    │ＯＯＯ號│        │      │萬元      │        │        │ＯＯ人壽│八十頁│
│    │保險單  │        │      │          │        │        │公司理賠│、第一│
│    │        │        │      │          │        │        │申請書、│三七頁│
│    │        │        │      │          │        │        │理賠明細│、第七│
│    │        │        │      │          │        │        │        │七九號│
│    │        │        │      │          │        │        │        │偵查卷│
│    │        │        │      │          │        │        │        │第一七│
│    │        │        │  │          │        │        │        │六頁  │
├──┼────┼────┼───┼─────┼────┼────┼────┼───┤
│八  │勞工保險│不詳    │陳Ｏ欽│不詳      │八十七年│十萬一千│勞工保險│第七七│
│    │局工字第│        │      │          │十一月二│零四十二│局九十二│九號偵│
│    │ＯＯＯＯ│        │      │          │十三日  │元      │年八月六│查卷第│
│    │Ｏ號    │        │      │          │        │        │日保承資│一五六│
│    │        │        │      │          │        │        │字第ＯＯ│至一五│
│    │        │        │      │          │        │        │ＯＯＯＯ│七、一│
│    │        │        │      │          │        │        │ＯＯＯＯ│六七、│
│    │        │        │      │          │        │        │號函、勞│一六八│
│    │        │        │      │          │        │        │工保險給│頁    │
│    │        │        │      │          │        │        │付申請書│      │
│    │        │        │      │          │        │        │、勞工保│      │
│    │        │        │      │          │        │        │險現金給│      │
│    │        │        │      │          │        │        │付收據  │      │
│    │        │        │      │          │        │        │        │      │
└──┴────┴────┴───┴─────┴────┴────┴────┴───┘
